【裁判字號】    99,台上,84
【裁判日期】    990114
【裁判案由】    請求給付保險金
【裁判全文】
最高法院民事判決                九十九年度台上字第八四號
上   訴   人  甲○○
兼法定代理人  乙○○
共        同
訴 訟代理 人  單文程律師
被  上訴  人  三商美邦人壽保險股份有限公司
法 定代理 人  丙○○
訴 訟代理 人  郭憲文律師
被  上訴  人  國泰世紀產物保險股份有限公司
法 定代理 人  丁○○
上列當事人間請求給付保險金事件，上訴人對於中華民國九十八
年九月二十三日台灣高等法院高雄分院第二審判決（九十八年度
保險上字第九號），提起上訴，本院判決如下：
    主  文
原判決廢棄，發回台灣高等法院高雄分院。
    理  由
本件上訴人主張：訴外人黃寶童於民國九十六年七月間向被上訴
人三商美邦人壽保險股份有限公司（下稱三商公司）購買保單標
號為T0000000號旅行平安保險，保險金額為新台幣（下同）二百
萬元，受益人為上訴人乙○○（下稱系爭三商保險契約）。黃寶
童又於同年八月間向被上訴人國泰世紀產物保險股份有限公司（
下稱國泰公司）購買個人保單編號150396TDI0217 號旅遊綜和險
，保險金額為五百萬元，受益人為伊二人（下稱系爭國泰保險契
約）。嗣黃寶童於九十六年九月五日至印尼西部旅行時，在旅館
內不慎跌倒，經送醫不治死亡後，伊檢具證明文件向三商公司及
國泰公司請求理賠時，竟遭被上訴人以黃寶童死亡非因外來突發
之意外事故所致，不屬保險契約約定之承保範圍為由，拒絕理賠
等情，爰依系爭保約求為命三商公司應給付上訴人乙○○二百萬
元；國泰公司應給付上訴人甲○○及乙○○各二百五十萬元本息
之判決。
被上訴人則以：黃寶童本身有高血壓、高血脂及糖尿病等疾病，
且血糖及血脂之控制並不理想，為猝死之高危險群，其在身體及
頭部無明顯外傷之情形下，在事發後三、四小時即身亡，應為自
發性疾病所引起，而非意外事故致死。本件上訴人應先就黃寶童
係因意外事故致死負舉證責任，然其並未提出相驗屍體證明書或
印尼當地醫生出具之死亡證明書，其所提之印尼警署證明書至多
僅能證明黃寶童係在到院前死亡，且係根據黃寶童同行友人轉述
而來，證明力有待商榷。是以，上訴人未能舉證係因遭受外來、
偶然而不可預見之意外事故致死，其請求給付保險金洵屬無據等
語，資為抗辯。
原審維持第一審所為上訴人敗訴之判決，駁回其上訴，無非以：
查系爭兩保約關於保險範圍約定：被保險人於本契約有效期間內
，因遭受意外傷害事故，致其身體蒙受傷害或死亡時，本公司依
照本契約之約定，給付保險金。前項所稱意外傷害事故，指非由
疾病引起之外來突發事故等語。足見系爭保約屬意外險之性質。
契約第二條訂明以被保險人遭受意外傷害事故致身體蒙受傷害而
致殘廢或死亡，保險人始負給付保險金之責任，是應由上訴人就
系爭事故，係屬保險契約所約定之意外傷害事故，亦即非疾病所
引起之外來突發事故之權利發生要件事實，負舉證責任。上訴人
主張黃寶童於印尼旅遊時，遭逢意外事故致死之事實，既為被上
訴人所否認，即應由上訴人就黃寶童係因跌倒之意外事故，致生
死亡之結果負舉證之責。上訴人主張：黃寶童固患有高血壓、糖
尿病及高血脂等慢性病，但長期均有服藥控制，因在印尼旅遊時
跌倒昏迷，被上訴人倘無法證明黃寶童係因內在疾病致跌倒昏迷
，即應認定為意外死亡云云，容有誤會。而上訴人主張本件係屬
意外事故之依據，無非以印尼警署證明書為憑，然觀諸該證明書
所記載之內容乃係依第三人口述之大概而據為記載，並非親自勘
驗之記事。而據證人郭明春之證稱及上訴人之自承，足徵本件案
發時，並無人目睹黃寶童係因何原因趴在樓梯上，及因此受有何
等之傷害，故黃寶童是否因意外而跌倒事故，致昏迷、死亡乙節
即屬無從證明。該印尼警署之證明書至多僅屬印尼警方事後依黃
寶童友人轉述案發過程而為登載之傳聞證據，且上訴人稱黃寶童
死亡，並無印尼官方相關單位之相驗屍體證明書，自無從僅憑該
證明書遽認黃寶童係因意外跌倒事故致死。上訴人既未舉證證明
黃寶童之死亡係因意外跌倒事故所造成，其依系爭保險契約，請
求三商公司給付乙○○二百萬元本息。國泰公司給付甲○○及乙
○○各二百五十萬元本息，為無理由，應予駁回等詞，為其判斷
之基礎。
查經我國駐印尼台北經濟貿易代表處證明之外國公文書印尼警署
證明書係記載：本件被保險人黃寶童於九十六年九月五日旅行時
跌倒昏迷，失去知覺。立即由友人安排從卡布阿斯縣曼檔艾鎮拉
瓦湖村送往巴朗卡拉雅市之醫院急救，但仍於送醫途中逝世等語
（見一審卷第一○至一一頁）。該證明書並未記載其內容係依據
第三人轉述案發過程而為登載，乃原審竟依上開情詞為不利於上
訴人之認定，有認定事實不憑證據之違法。又除上開外國公文書
記載內容外，郭明春亦證稱：黃寶童在住處爬木板樓梯要上二樓
，只見黃寶童趴在樓梯上時發出碰一聲的聲響，……撞倒樓梯，
……伊將黃寶童拉起時，並未發現外傷，也未看到流血，之後係
由伊找人來幫忙將黃寶童送醫，有一位當地的警察亦陪同，但黃
寶童於送醫途中即過世（第一審卷第一三七至一四○頁）等語。
則上訴人主張被保險人黃寶童係因跌倒之意外傷害所致之死亡，
是否全無足取，即非無研求之餘地。原審未遑進一步詳查究明，
遽為上訴人不利之判決，自嫌速斷。上訴論旨，指摘原判決不當
，求予廢棄，為有理由。
據上論結，本件上訴為有理由。依民事訴訟法第四百七十七條第
一項、第四百七十八條第二項，判決如主文。
中    華    民    國  九十九  年    一    月   十四   日
                      最高法院民事第七庭
                          審判長法官  劉  福  聲
                                法官  鄭  玉  山
                                法官  黃  義  豐
                                法官  劉  靜  嫻
                                法官  袁  靜  文
      本件正本證明與原本無異
                                      書  記  官
中    華    民    國  九十九  年    一    月  二十六  日
                                                     m

司法院資訊處製作；財團法人民間司法改革基金會備份。
